【裁判字號】    99,易,49
【裁判日期】    990408
【裁判案由】    妨害名譽
【裁判全文】
臺灣宜蘭地方法院刑事判決                99年度易字第49號
公  訴  人  臺灣宜蘭地方法院檢察署檢察官
被      告  甲○○
上列被告因妨害名譽案件，經檢察官提起公訴（99年度偵字第79
號），本院判決如下：
    主  文
甲○○無罪。
    理  由
一、公訴意旨略以：被告甲○○因與丙○○間有生財設備買賣糾
    紛，竟於民國98年9月13日上午10時35分許，在宜蘭縣蘇澳
    鎮○○路7號不特定人得共聞共見之場所，以「丙○○與其
    姊均在桃園酒店作，給人家幹」等足以貶抑他人名譽、人格
    之言詞公然侮辱丙○○，因認被告甲○○涉犯刑法第309條
    第1項之公然侮辱罪嫌。
二、按犯罪事實應依證據認定之，無證據不得認定犯罪事實。又
    不能證明被告犯罪者，應諭知無罪之判決，刑事訴訟法第15
    4條第2項、第301條第1項分別定有明文。認定犯罪事實，所
    憑之證據，雖不以直接證據為限，間接證據亦包括在內，然
    無論直接或間接證據，其為訴訟上之證明，須於通常一般之
    人均不致於有所懷疑，而得確信其為真實之程度者，始得據
    之為有罪之認定，倘其證明尚未達到此一程度，而有合理性
    懷疑之存在時，即無從為有罪之認定（最高法院76年台上字
    第4986號判例參照）。再者，告訴人之告訴，係以使被告受
    刑事訴追為目的，是其陳述是否與事實相符，仍應調查其他
    證據以資審認；亦即藉由補強證據之存在，以增強或擔保告
    訴人陳述之證明力，必告訴人所述被害情形，無瑕疵可指，
    且就其他方面調查，又與事實相符，始足據為有罪判決之基
    礎。矧被害人與一般證人不同，其與被告處於相反之立場，
    其陳述之目的，在使被告受刑事訴追處罰，內容未必完全真
    實，證明力自較一般證人之陳述薄弱。故被害人縱立於證人
    地位而為指證及陳述，且其指證、陳述無瑕疵可指，仍不得
    作為有罪判決之唯一證據，應調查其他證據以察其是否與事
    實相符，亦即仍須有補強證據以擔保其指證、陳述之真實性
    ，始得採為斷罪之依據（最高法院94年度台上字第3326號判
    決參照）。所謂「無瑕疵」，係指被害人所為不利被告之陳
    述，與社會上一般生活經驗或卷附其他客觀事證並無矛盾而
    言；所謂「就其他方面調查認與事實相符」，非僅以所援用
    之證據足以證明被告犯行為已足，仍應調查其他補強證據，
    以證明被害人陳述確有相當之真實性，而為通常一般人均不
    致有所懷疑，即須綜合一切直接及間接證據，除認定被告確
    為加害人之外，在推理上無從另為其他合理原因之假設，始
    得據為有罪之認定。
三、公訴人認被告甲○○涉有前揭公然侮辱之犯行，無非係以被
    告甲○○之供述、證人即告訴人丙○○之證詞、證人乙○○
    之證詞；臺灣宜蘭地方法院檢察署98年度偵字第3926號起訴
    書及本院98年度簡字889號判決書等為其論據。
四、按被告以外之人於審判外之陳述，除法律有規定者外，不得
    作為證據；被告以外之人於審判外之陳述，雖不符前四條之
    規定，而經當事人於審判程序同意作為證據，法院審酌該言
    詞陳述或書面陳述作成時之情況，認為適當者，亦得為證據
    ；當事人、代理人或辯護人於法院調查證據時，知有第159
    條第1項不得為證據之情形，而未於言詞辯論終結前聲明異
    議者，視為有前項之同意，刑事訴訟法第159條第1項、第15
    9條之5第1項、第2項分別定有明文。查證人即告訴人丙○○
    於警詢中之陳述，雖屬於被告以外之人於審判外之陳述，但
    檢察官及被告就上開警詢之陳述，均已同意採為本案證據，
    且本院審酌該等證據資料作成時之狀況，並無不宜作為證據
    情事，依刑事訴訟法第159條之5第1項規定，自有證據能力
    。又被告及檢察官於本院審理時對於下列所述之其他證據資
    料，均不爭執其證據能力，本院審酌該等證據資料作成時之
    狀況，並無不宜作為證據情事，依刑事訴訟法第159條之5第
    2項規定，自均得作為證據。
五、訊據被告甲○○堅決否認有何公然侮辱之犯行，辯稱「98年
    9月13日上午10時35分許，伊雖曾在宜蘭縣蘇澳鎮○○路7號
    前，與丙○○因買賣餐廳廚房用品之事而發生爭執，但於爭
    執之過程中，伊並未以『丙○○與其姊均在桃園酒店作，給
    人家幹』等語辱罵丙○○，係丙○○出言罵伊，並動手打傷
    伊，伊沒有公然侮辱之犯行。」等語，經查：
（一）被告甲○○於本案偵、審中，及於另案（即本院98年度簡
      字889號、98年度易字第495號、宜蘭地檢署98年度偵字第
      3926號被告丙○○被訴傷害案件）之警、偵、審中，雖不
      否認「伊曾於98年9月13日上午10時35分許，在宜蘭縣蘇
      澳鎮○○路7號前，因買賣餐廳廚房用品之事與丙○○發
      生爭執」之事實，然始終否認有對丙○○辱罵「妳與妳姊
      均在桃園酒店作，給人家幹」等語。而臺灣宜蘭地方法院
      檢察署98年度偵字第3926號起訴書及本院98年度簡字889
      號判決所載之犯罪事實，亦僅記載「丙○○與甲○○於上
      開時、地發生爭執後，丙○○動手毆打甲○○成傷。」等
      情，並未認定被告甲○○有以前揭言詞公然侮辱丙○○之
      犯行，此亦有前揭起訴書及判決書在卷可參。是依公訴人
      所舉被告甲○○之供述內容、臺灣宜蘭地方法院檢察署98
      年度偵字第3926號起訴書及本院98年度簡字889號判決書
      之記載內容，均無從據以認定被告甲○○有何公然侮辱告
      訴人丙○○之犯行。
（二）證人即告訴人丙○○於本院審理時固然指稱「伊與被告甲○○於98年9月13日上午10時35分許，在宜蘭縣蘇澳鎮○○路7號前發生爭執時，被告甲○○有用『越南語』、『
      國語』對伊辱罵『妳與妳姊姊均在桃園酒店作，給人家幹
      』。」云云，且證人乙○○於本院審理時亦附和告訴人丙○○而證稱「被告甲○○與丙○○於前揭時、地發生爭執
      時，被告甲○○有用『越南語』、『國語』辱罵丙○○『
      妳與妳姊姊均在桃園酒店作，給人家幹』。」云云，然查
      ：
１、告訴人丙○○就被告甲○○辱罵伊一事，於98年9月13日接
    受警詢時係指稱「甲○○以『妳姊姊是在酒店作』的話來辱
    罵我。」云云（見宜蘭縣政府警察局蘇澳分局刑案偵查卷第
    2頁背面）、於98年9月29日接受檢察官偵訊時係指稱「甲○○用『越南話』罵我『妳姊姊在酒店作，給人家幹』。」云
    云（見宜蘭地檢署98年度偵字第3926號卷第5頁）、於98年1
    1月5日至地檢署申告而接受檢察官偵訊時係指稱「甲○○用
    『越南話』罵我『妳跟妳姊姊都在桃園酒店給人家幹』。」
    云云（見宜蘭地檢署98年度他字第1055號卷第3頁）、於98
    年11月23日接受檢察官偵訊時初始仍指稱「甲○○用『越南
    話』罵我『妳們姊妹在桃園酒店作，給人家幹』。」云云，
    嗣於聽見證人乙○○於同日接受檢察官偵訊時所為「甲○○
    是用『臺灣話』罵丙○○」之證詞後，方於同日偵查庭及日
    後本案審理時改稱「甲○○是用『越南語』、『國語』來罵
    我」云云（上情參見宜蘭地檢署98年度他字第1055號卷第11
    至13頁，本院卷第28至29頁），其前後所稱被告甲○○辱罵
    伊之內容（先稱罵「妳姊姊在酒店作」，後稱「妳跟妳姊姊
    都在酒店作」）、以何種言語辱罵伊（先稱用越南語，後稱
    用越南語及國語）等重要被害情節，均有明顯之歧異，則其
    指訴是否可信，已非無疑？
２、證人乙○○就被告甲○○辱罵丙○○一事，其於98年11月23
    日接受檢察官偵訊時係指稱「甲○○用『臺灣話（指國語）
    』罵丙○○『妳跟妳姊姊去酒店作，給人家幹』。」云云（
    見宜蘭地檢署98年度他字第1055號卷第13頁）、於本院審理
    時則指稱「甲○○用『越南語』、『國語』罵丙○○『妳跟
    妳姊姊都去酒店作，給人家幹』。」云云（見本院卷第48、
    50頁），其前後所稱被告甲○○以何種言語辱罵丙○○（先
    稱用臺灣話（指國語），後稱用越南語及國語）之重要情節
    ，前後顯然相齲齬，則其證言是否可信，亦非無疑？
３、況且，審酌於證人乙○○98年11月23日接受檢察官偵訊之
    前，告訴人丙○○始終指稱「甲○○係用『越南語』辱罵伊
    」云云，嗣於當日聽聞證人乙○○於檢察官偵訊時之證詞後
    ，告訴人丙○○始開始改稱「甲○○是用『越南語』、『國
    語』辱罵伊」云云（參見前述１所載）。證人乙○○於98
    年11月23日接受檢察官偵訊時，於告訴人丙○○改稱「甲○○是用『越南語』、『國語』辱罵伊」之後，當檢察官再度
    追問時，證人乙○○仍指稱「我聽到甲○○是用『臺灣話（
    指國語）』辱罵丙○○」（上情參見宜蘭地檢署98年度他字
    第1055號卷第11至14頁），事後於本院審理時，證人乙○○
    始改稱「甲○○是用『越南語』、『國語』辱罵丙○○」等
    情，可見告訴人丙○○、證人乙○○均有為附和彼此供述內
    容，而更改指訴及證言內容之情形，則渠二人指訴及證詞之
    可信度如何，確實令人質疑？自無從逕予採信為真，而遽予
    推認被告甲○○有公然侮辱告訴人丙○○之犯行。
４、再者，就被告甲○○與告訴人丙○○於前揭時、地發生爭執
    時，究係告訴人丙○○先動手打甲○○、或被告甲○○先出
    言辱罵丙○○乙節，告訴人丙○○係指稱「甲○○罵我『妳
    姊姊在酒店作，給人家幹』，我很生氣，就動手打她。」云
    云（見宜蘭地檢署98年度偵字第3926號卷第5至6頁，本院卷
    第30、31頁），然證人乙○○於本院審理時卻證稱「當天是
    丙○○先動手打甲○○，甲○○才以『妳跟妳姊姊在酒店作
    ，給人家幹』的話罵丙○○。」云云（見本院卷第46、47、
    50頁），渠二人所證述之案發先後經過亦有明顯之歧異。依
    此，益徵告訴人丙○○之指訴、證人乙○○之證詞均不足採
    信，無從據之而認定被告甲○○有公然侮辱告訴人丙○○之
    犯行。
六、綜上所述，本件告訴人丙○○之指訴容有上述前後不一之瑕
    疵可指，而該等內容並非一般瑣碎細節，殊難以係受記憶限
    制所致予以解釋，且告訴人丙○○雖為越南國籍人，然依其
    於本院接受交互詰問之問答表現，可知其已具有一般之華語
    理解及陳述能力，且案發時其已成年，如確實經歷遭被告甲○○公然侮辱之過程，應不致產生上開重要事項指訴不一之
    情事。至於證人乙○○之證詞亦有上開前後不一之瑕疵，而
    該等內容同樣並非一般瑣碎細節，亦難以係受記憶限制所致
    予以解釋，且證人乙○○雖為越南國籍人，然依其於本院接
    受交互詰問之問答表現，可知其已具有一般之華語理解及陳
    述能力，且案發時其已成年，如確實親自聽聞被告甲○○公
    然侮辱告訴人丙○○，其應不致產生上開重要事項證述不一
    之情事。況且，如前所述，告訴人丙○○所為之指訴、證人
    乙○○所為之證述，均有為附和彼此供述內容，而更改指訴
    及證言內容之瑕疵可指。再者，告訴人丙○○及證人乙○○
    所指訴及證述之案發先後經過，亦有前揭相互齟齬之瑕疵可
    指。佐以，依卷內其餘事證，亦無從排除其合理之可疑而為
    告訴人丙○○、證人乙○○指證或證述確屬真實之擔保，以
    資認定被告甲○○確有公然侮辱告訴人丙○○之犯行。因此
    ，本件公訴人所舉證據，尚不足為被告甲○○有罪之積極證
    明。此外，復查無其他積極證據證明被告甲○○確有公訴人
    所指之公然侮辱犯行，揆諸首揭二之說明，自應為有利於被
    告甲○○之認定。從而，本件尚不能證明被告甲○○犯罪，
    依法應為被告甲○○無罪判決之諭知。
據上論斷，應依刑事訴訟法第284條之1、第301條第1項前段，判
決如主文。
本案經檢察官劉憲英到庭執行職務。
中    華    民    國    99    年    4     月    8     日
                  刑事第二庭法  官  劉家祥
以上正本證明與原本無異。
如不服本判決應於收受本判決後10日內向本院提出上訴書狀，並
應敘述具體理由。若未敘述理由者，應於上訴期間屆滿後20日內
向本院補提理由書狀（均須按他造當事人之人數附繕本）。
                            書記官  葉書毓
中    華    民    國    99    年    4     月    8     日

司法院資訊處製作；財團法人民間司法改革基金會備份。
